【裁判字號】    99,上易,847
【裁判日期】    991109
【裁判案由】    妨害名譽
【裁判全文】
臺灣高等法院刑事判決                 99年度上易字第847號
上  訴  人
即  自訴人  乙○○
自訴代理人  陳達成律師
被      告  甲○○
上列自訴人因被告妨害名譽案件，不服臺灣臺北地方法院98年度
自字第89號，中華民國99年1 月11日第一審判決，提起上訴，本
院判決如下：
    主  文
上訴駁回。
    理  由
壹、程序部分：
    按刑事訴訟法第371 條被告合法傳喚，無正當之理由不到庭
    者，得不待其陳述，逕行判決。次按（修正前）刑事訴訟法
    第363 條（即現行刑事訴訟法第371 條）之逕行判決，固不
    以被告在第一審曾經到案為必要，更無須第二審法院認為有
    應科罰金、拘役，或應諭知免刑或無罪之情形，誠以該條於
    （修正前）同法第298 條（即現行刑事訴訟法第306 條）之
    關係，（修正前）第356 條（即現行刑事訴訟法第364 條）
    所稱之特別規定，其在第二審程序既有（修正前）第363 條
    （即現行刑事訴訟法第371 條）之特別規定，自無準用（修
    正前）第298 條（即現行刑事訴訟法第306 條）之餘地（最
    高法院32年度上字第1930號判例要旨參照）。又按就審期間
    ，以第一次審判期日之傳喚為限，刑事訴訟第272 條規定甚
    明（最高法院69年度台上字第2623號判例要旨參照）。查自
    訴人提起上訴，本案系屬本院後，被告陳報狀所載住居所地
    址為臺北市○○區○○路1 段7 巷1 號1 樓，本院第一次審
    判期日99年8 月24日之開庭通知書，早於同年6 月14日送達
    被告陳報狀所載之地址，由受僱人收受；被告另一住居所臺
    北市○○區○○路130 巷6 之2 號4 樓之開庭通知書，則於
    同年11月20日寄存當地管區派區所（即臺北市政府警察局北
    投分局永明派出所）為寄存送達，有各該送達證書在卷可憑
    （本院卷第42、43頁），依刑事訴訟法第62條之規定準用民
    事訴訟法第138 條之規定，已合法送達，被告屆期未到庭，
    本院再定同年10月26日審判，依上開判例要旨觀之，已無就
    審期間可言，本院同年10月26日審判期日之開庭通知書，分
    別於同年9 月21日及同年月23日寄存於當地管區派出所（即
    上開永明派出所、臺北市政府警察局中正第一分局忠孝東路
    派出所），有各該送達證書在卷足憑（本院卷第91、92頁）
    ，本院99年10月26日之審判期日已非第一次審判期日，無就
    審期間問題，而上開二址之寄存送達，依刑事訴訟法第62條
    之規定準用民事訴訟法第138 條之規定，已合法送達，被告
    未有正當理由未到庭。揆諸上開說明，本院自得不待其陳述
    而逕行判決，合先敘明。本件自訴代理人陳稱：依刑事訴訟
    法第281 條規定，被告在審判中不到庭者，不得審判，故本
    案應不得審理云云，容有誤會。
貳、實體部分：
一、自訴意旨略以：被告甲○○為表明其在95年間發起的「紅衫
    軍倒扁活動」，並無帳目不清情事，於98年2 月15日（自訴
    狀原載召開記者會時間為98年2 月5 日，經自訴代理人於原
    審準備程序更正為98年2 月15日，見原審卷第36頁背面）主
    動召開記者會說明，並控告對其質疑之人；惟被告於會中竟
    指稱「倒扁期間」，自訴人乙○○公開被告獄中「求饒信」
    等舉動，係接受前總統陳水扁（下稱陳水扁）之金錢教唆所
    致，污衊自訴人當時基於道德良心之作為，該毀損自訴人名
    譽之言論，經由各大媒體之傳播已達人人皆知之程度，造成
    自訴人人格法益之傷害，因認被告涉犯刑法第310 條之誹謗
    罪嫌等語。
二、(一)按犯罪事實應依證據認定之，無證據不得認定其犯罪事實
    。又不能證明被告犯罪者，應諭知無罪之判決，刑事訴訟法
    第154 條第2 項、第301 條第1 項分別定有明文。又事實之
    認定應憑證據，如未能發現相當證據，或證據不足以證明，
    自不能以推測或擬制之方法，為裁判基礎，最高法院40年度
    台上字第86號著有判例可資參照。且認定犯罪事實所憑之證
    據，雖不以直接證據為限，間接證據亦包括在內，然而無論
    直接證據或間接證據，其為訴訟上之證明，須於通常一般之
    人均不致有所懷疑，而得確信其為真實之程度者，始得據為
    有罪之認定，倘其證明尚未達到此一程度，而有合理之懷疑
    存在而無從使事實審法院得有罪之確信時，即應由法院為諭
    知被告無罪之判決，最高法院76年度台上字第4986號亦著有
    判例足參。而自訴人之指訴，係以使被告受刑事訴追為目的
    ，是其陳述是否與事實相符，仍應調查其他事實以資審認，
    始得為不利被告之認定，最高法院32年度上字第67號、76年
    度台上字第4986號判例參照。(二)刑事訴訟法第161 條第1 項
    規定：「檢察官就被告犯罪事實，應負舉證責任，並指出證
    明之方法。」明定檢察官舉證責任之內涵，除應盡「提出證
    據」之形式舉證責任外，尚應「指出其證明之方法」，用以
    說服法院，使法官「確信」被告犯罪構成事實之存在。又上
    開規定係編列於刑事訴訟法第1 編總則第12章「證據」中，
    於自訴程序之自訴人亦同其適用（最高法院91年4 月30日91
    年度第4 次刑事庭會議決議第11項參照），是自訴人對於被
    告之犯罪事實，亦應負前揭實質舉證責任。(三)按刑法誹謗罪
    之基本構成要件有三，其一須主觀上有誹謗之故意，其二須
    有指摘或傳述不實之具體事實之行為，其三須所指摘或傳述
    者為足以減損貶低他人在社會上之名譽地位，倘缺其中一要
    件，犯罪即屬不成立。而言論自由係為憲法所保障之基本權
    利，國家應給予最大限度之維護，俾其實現自我、溝通意見
    、追求真理及監督各種政治或社會活動之功能得以發揮，任
    何人或國家不應任意加以侵害，惟為維護個人隱私權，使之
    不受不合理之侵害，且為避免妨害他人名譽，刑法第310 條
    第1 、2 項乃定有誹謗罪之處罰，目的即係在於賦予言論自
    由合理之約束及規範。誹謗罪之成立，除行為人在客觀上需
    有指摘或傳述足以毀損他人名譽之事外，尚須行為人在主觀
    上有毀損他人名譽之故意，方具構成要件該當性，而行為人
    是否具有主觀構成要件故意，須依行為當時之具體情況客觀
    判斷之，立法者為免爭論，以刑法第311 條明定阻卻構成要
    件事由，即只要行為人之行為係以善意發表言論而客觀上符
    合該條所規定之要件者，縱足以造成毀損他人名譽之結果，
    亦不該當於誹謗罪之構成要件，亦即其主觀上並不具備誹謗
    之故意，藉以解決刑法實務上就主觀不法意圖判斷上之困難
    ，由前開2 條規定亦可知保護名譽及言論自由應有所折衷，
    因此，對於保護名譽仍應有相當之限制，否則任意箝束言論
    ，足為社會之害。倘若無證據足證行為人係出於惡意之情況
    下，即應推定其係以善意為之，此即所謂「實質惡意原則」
    （Actual Malice ）。此原則在應用上，係謂表意人對於具
    體事實有合理之懷疑或推理，而依其個人主觀之價值判斷，
    公平合理地提出主觀之評論意見，且非以損害他人名譽為唯
    一之目的者，不問其評論之事實是否真實，始可推定表意人
    係出於善意，得免去刑責之處罰（最高法院93年度台非字第
    162 號判決要旨參照）。
三、本件上訴人即自訴人乙○○認被告涉有前揭誹謗犯行，無非
    以被告係以98年2 月16日蘋果日報刊登標題為【甲○○轟致
    靚『大逆不道』】之報導中（下稱系爭報導，見原審卷附自
    訴人提出自證一《原審卷第4 頁》），內容載有「甲○○前
    妻乙○○倒扁期間多次批評他，施昨指控這都是扁拿國務機
    要費教唆乙○○做的」（下稱系爭報導文字），為其主要論
    據。被告具狀堅詞否認有何誹謗自訴人之犯行，辯稱：於98
    年2 月15日舉行「反貪腐運動核心價值不融污衊」記者會，
    目的在「澄清紅衫軍帳目」與「捍衛反貪腐運動核心價值」
    不在誹謗自訴人，其並無散布之意圖，更未以文字、圖畫進
    行散布，所陳述之事確有消息來源，且消息來源可信為真，
    能證明其為真實等語。
四、經查：
  (一)按國家一方面須保障言論自由，他方面又必須滿足對人民之
    人格名譽等權益為適當保護之義務要求，因而面臨憲法所保
    障之基本權間相互衝突之問題，則如何一方面維持言論自由
    之適度空間，不致造成過度干預或限制，另一方面又對受侵
    擾者之人格名譽等權益為適當之保護，係屬上開基本權衝突
    能否獲致衡平解決之重要關鍵。而觀察刑法第310 條有關誹
    謗行為之處罰規定，可知立法者係選擇以刑法規範機制此種
    干預強度較大的方式，以保護人民之人格名譽等權益，使人
    格名譽受侵擾之人民，得請求國家以刑罰方式制裁行為人，
    而非僅得透過民事賠償制度解決紛爭，並藉由該條所定客觀
    處罰條件之規定，進一步規範誹謗罪之可罰性範圍，即於行
    為人所為之事實陳述係屬真實，並與公共利益相關時，基於
    此際，關於言論自由之保護應優先於人格名譽等權益之維護
    之價值權衡，立法者特將之排除於誹謗罪之處罰範圍外；另
    於同法第311 條規定多項阻卻違法事由，使法院得據以於個
    案中，就所發生之基本權衝突情形，為違法性之衡量判斷。
    又立法者以事實陳述之「真實性」及「公共利益關連性」作
    為權衡基準，固具有一定合理性，惟若過分執著於真實性之
    判別標準，或對真實性為僵硬之認定解釋，恐將有害於現代
    社會之資訊流通，蓋在社會生活複雜、資訊需求快速之現代
    生活中，若要求行為人必須確認所發表資訊之真實性，將可
    能付出過高之成本，或因而產生所謂之「寒蟬效應」，嚴重
    影響言論自由所能發揮之功能，違背憲法保障言論自由之本
    旨。從而，所言是否為真實之舉證責任，不應加諸於行為人
    ，法院對於其言論是否為真實仍有發現之責任，且行為人如
    能證明其有相當理由確信其發表之言論內容應屬真實，即無
    誹謗之故意，不應負誹謗刑責；而無須證明其言論內容、即
    所誹謗之事確為真實（最高法院93年度台非字第108 號判決
    要旨參照），且就所謂「能證明為真實」，其證明強度應無
    庸達到客觀真實之程度，只要行為人並非故意捏造虛偽事實
    ，或並非因重大過失或輕率而致其所陳述與事實不符，皆應
    將之排除於我國刑法誹謗罪之處罰範圍外，而認行為人不負
    相關刑責。
  (二)蘋果日報98年2 月15日系爭報導上揭有關自訴人之文字，系
    爭報導文字並未以以引號括出，相較於系爭報導其餘部分包
    括" 甲○○感嘆：「把社會摧毀成這樣，把錢Ａ了、做了那
    些錯誤的政策，…，臺灣最廉價的就是政客們的道歉」" 及
    " 甲○○痛批：「他絕不是全世界貪污最多的領導人，但卻
    是犯罪後表現最惡劣、無恥、罪荒謬的領導人，…，精神狀
    況是否出了問題」" 都以引號括出，以表彰各該段均係原文
    引用被告所言，有卷附蘋果日報系爭報導影本在卷足憑（原
    審卷第4 頁），足見系爭報導內容，有關自訴人之系爭報導
    文字，並未以引號括出，而按媒體記者撰稿時，如係原文引
    述受訪者所言，往往以引號即" 「」" 括出，如未加引號者
    ，則係記者依其聽聞受訪者之話語，加以整理或改寫，就其
    所認受訪者之意思而為之報導，此誠屬文字工作者所遵循之
    規範，亦與一般社會大眾之認知無違。自訴人引以指述被告
    涉犯誹謗罪嫌之系爭報導文字，顯係該報記者將其聽聞被告
    之話語，加以整理或改寫，就其所認被告之意思而為之報導
    ，尚難認被告於該次記者會上有為該等言詞。
  (三)承前析論，相較於同一記者會另一媒體之報導，即依自訴人
    及被告所提出之同一媒體TVBS-N新聞，就該次記者會之報導
    （見原審卷附被告所提出被證17《原審卷第130 頁》及自訴
    人提出自證二《原審卷第132 頁》）所示，其內容載有〝倒
    扁總指揮甲○○：「陳水扁、邱義仁領導主使下面，還敢利
    用國務機要費給我，還在牢裡就棄我而去的前妻，跟女兒拿
    國務機要費給他們，然後來污衊我」〞該段報導表明係被告
    所言，且以引號括出，堪認此應係被告於該次記者會上就陳
    水扁拿國務機要費給自訴人乙事，所為之原始用語。被告上
    開言論之意，應係指摘陳水扁、邱義仁等人拿國務機要費給
    自訴人，並認自訴人對其所為多次批評實屬污衊，核與蘋果
    日報上開報導之意，尚屬有間。故本件所應審酌者，係被告
    有無相當理由確信其所指摘或傳述之上開情事為真實之誹謗
    故意。
  (四)又被告指稱：「陳水扁、邱義仁領導主使下面，還敢利用國
    務機要費給我，還在牢裡就棄我而去的前妻（即自訴人乙○
    ○），跟女兒拿國務機要費給他們，然後來污衊我」乙情，
    係依時任總統府參議郭文彬在某次聚會場合，告知被告其曾
    受前總統陳水扁委託拿10萬元，給自訴人當作住院慰問金乙
    節，業據證人郭文彬於原審證稱：其確實在一次私人聚會的
    場合中親口告訴被告，其幫陳水扁拿新臺幣10萬元給自訴人
    ，其有聽到總統府辦公室主任林德訓轉達表示該款項是國務
    機要費，因當時自訴人住院，其有告訴被告該款項是陳水扁
    給自訴人的住院慰問金等語（原審卷第98頁背面至第99頁）
    。是就被告所發表前總統陳水扁使用國務機要費給自訴人之
    與公共利益有關言論，確有其訊息來源。又證人郭文彬復於
    原審證稱：其係於79年被告出獄不久後擔任被告不支薪助理
    ，至82年7 月開始支薪，除85年7 月至87年間當兵外，直至
    90年6 月始離開甲○○辦公室，其後即擔任陳水扁幕僚、總
    統府參議及民進黨主席陳水扁之特別助理，直至97年陳水扁
    卸任止等語（原審卷第98頁）。郭文彬曾長期擔任被告之助
    理，二人間應有相當之信任關係，郭文彬又曾擔任陳水扁之
    幕僚及特別助理，則被告對郭文彬所轉述其幫前總統陳水扁
    拿10萬元給自訴人，且該10萬元為出自國務機要費等情，應
    有相當理由確信為真實。依上揭規定及說明，前總統陳水扁
    既有透過郭文彬交付10萬元予自訴人之事實，姑不論被告在
    記者會所稱是否為真實，其既有相當理由為此認定，即難認
    有誹謗自訴人之故意。
  (五)復按刑法第310 條第3 項所稱「....證明其為真實者，不罰
    。」依大法官釋字第509 號解釋意旨，即須有「實質惡意」
    ，被告之舉證責任有相當程度之減輕，嗣後不能僅以行為人
    （被告）不能證明其言論內容為真實即以刑責相繩。除行為
    人得提出相當證據證明所涉及之事實並非全然子虛烏有外，
    檢察官、自訴人或法院仍應證明行為人之言論係屬虛妄，諸
    如出於明知其為不實或因輕率疏忽而不知其真偽等情節，始
    屬相當。且按「陳述事實」與「發表意見」不同，「事實」
    有能證明真實與否之問題，「意見」則為主觀之價值判斷，
    無所謂真實與否，在民主多元社會各種價值判斷皆應容許，
    不應有何者正確或何者錯誤而運用公權力加以鼓勵或禁制之
    現象，僅能經由言論之自由市場機制，使真理愈辯愈明而達
    去蕪存菁之效果。對於可受公評之事項，縱然以不留餘地或
    尖酸刻薄之語言文字予以批評，亦應認為仍受憲法之保障。
    蓋維護言論自由即所以促進政治民主及社會之健全發展，與
    個人名譽可能遭受之損失兩相衡量，顯然有較高之價值。惟
    事實陳述與意見發表在概念上本屬流動，有時難期其涇渭分
    明，若意見係以某項事實為基礎或發言過程中夾論夾敘，將
    事實敘述與評論混為一談時，始應考慮事實之真偽。據此，
    刑法第311 條各款事由，既以善意發表言論為前提，乃指行
    為人言論涉及事實之部分，此觀之大法官釋字第509 號解釋
    協同意見書自明。被告固指稱「....然後來污衊我」等語，
    然自訴人於被告發起紅衫軍倒扁活動期間，多次公開批評被
    告，為媒體廣泛報導，有卷附被告所提出之媒體報導資料在
    卷可稽（原審卷第59、68至78頁），核屬眾所周知之事，被
    告指摘其遭受污衊，乃依據媒體報導之客觀事實所為評論。
    再者，被告此部分指稱係針對特定事項，依個人價值判斷而
    提出主觀意見及評論，縱其批評內容足令被批評者即自訴人
    感到不快或影響其名譽，依照前揭說明，「發表意見」並無
    所謂真實與否，此部分被告所為，自不該當誹謗罪之犯行。
  (六)自訴代理人復主張：被告是使用現代的傳播工具，記者的傳
    播方式即所謂之文字及圖畫，係在被告之計畫或為其可預見
    為由，主張被告所為應該當刑法第310 條第2 項之加重誹謗
    罪嫌云云。惟據蘋果日報系爭報導之出席記者會之記者張麗
    娜於原審接受自訴代理人詰問時證稱：「（這篇報導是否你
    執筆的？）我們都是跑新聞將內容傳回報社，再由報社或報
    社指派某人去彙整，由何人擬稿不一定，有一部份是我寫的
    ，有一部份不是。」「（這篇報導是否只有你們三人（即系
    爭報導具名之該報3 位記者）的稿子，沒有其他人的？）原
    則上是，可是有時候稿子在順時會有其他因素，就不一定，
    基本上是我們三人的稿子沒錯。」「（有無可能係執稿的人
    沒有將記者的名字列出來？）就我知道也是有可能的，就媒
    體的作業來講是有可能的。」「（那個記者是否也在現場，
    才有可能寫相關報導？）據我所知，新聞也可以引述別人的
    報導，....。」「（你們三人是否都在記者會的現場？）沒
    有，記者會只有我。」等語（原審卷第116至117頁）；另證
    人即蘋果日報系爭報導具名之另一記者吳家翔於原審亦證稱
    ：「（該篇報導你是否係執筆人之一？）有部分內容是。」
    「（你沒有參加記者會，如何知道該篇報導的事實？）這裡
    面有部分內容是由我執筆，像陳水扁辦公室部分簡稱扁辦。
    」等語（原審卷第117 頁背面）；另證人即蘋果日報系爭報
    導具名之另一記者蘇恩民於原審證稱：「（該篇報導你是否
    係執筆人之一？）是。」「（你報導的是哪部分？）我寫的
    是最後一段有關林文淵那段。」等語（原審卷第118 頁），
    綜核三位證人證述，可知系爭報導係由不同之記者撰寫不同
    段落內容綜合而成，且三位記者中僅有證人張麗娜親自至前
    揭記者會現場，且將所採擷新聞傳回報社，再由報社或報社
    指派之人員彙整而成，復加入其他未親自至記者會現場之記
    者，撰寫不同段落之內容而綜合完成系爭報導文字，洵堪認
    定。可見媒體對新聞內容之撰寫、描述，除以括弧引述被告
    陳述話語外，尚有加入報社根據記者所跑得新聞資料內容及
    媒體現有資料，加以報導，足見被告並無法掌控該媒體報導
    內容，甚至被告對於是否報導該則新聞，亦無法聞問。媒體
    是否報導該新聞既取之於媒體自我選擇，而媒體是否因被告
    之身分或社會地位而加以報導，亦非被告所能置喙，自訴人
    代理人以被告是使用現代的傳播工具，記者的傳播方式即所
    謂之文字及圖畫，係在被告之計畫或為其可預見為由，主張
    被告所為該當加重誹謗罪嫌，容有誤會。
五、綜上析論，被告於本案行為，難認係出於誹謗之故意，且所
    為評論係對於可受公評之事項而為，縱渠之用字遣詞欠允妥
    ，仍應受憲法關於言論自由之保障，自難以誹謗罪責相繩。
    此外，復查無其他積極證據，足資證明被告有自訴人所指之
    誹謗犯行，本件既不能證明被告犯罪，原審為被告無罪之諭
    知，核無不當。自訴人上訴意旨略以：(一)就程序部分：本案
    上訴人自訴被告加重誹謗罪，係得科最重本刑為二年以下有
    期徒刑之罪，非刑事訴訟法第36條所定得委託代理人到庭之
    案件，乃原審徒以被告有委託非律師之陳嘉君為其辯護人，
    即不待被告出庭應訊、審判即予以判決，該判決不合法律規
    定。(二)就實體部分：陳前總統水扁拿10萬元給自訴人並非委
    請自訴人揭發被告真面目之代價，及被告之誹謗言論非依據
    「客觀事實」所為之評論云云。惟按被告經合法傳喚，無正
    當理由不到庭，第一審法院得不待其陳述，逕行判決者，以
    法院認為應科拘役、罰金或諭知免刑或無罪之案件為限，刑
    事訴訟法第306 條規定甚明，已如前述，原審辯論終結之審
    判期日為98年12月28日，在該審理期日前已於98年12月7 日
    進行第一次審判期日，有原審各該次審判期日筆錄在卷足按
    。依刑事訴訟法第272 條規定之就審期間，以第一次審判期
    日之傳喚為限，原審第一次98年12月7 日審判期日之開庭通
    知書，早於同年11月19日送達被告當時住居所臺北縣汐止市
    ○○街215 巷30弄3 號、臺北市○○區○○路1 段7 巷1 號
    1 樓，由受僱人收受，而另一住居所臺北市○○區○○路13
    0 巷6 之2 號4 樓，則於同年11月20日寄存當地管區派區所
    而為寄存送達，有各該送達證書在卷可憑（原審卷第90至92
    頁），依刑事訴訟法第62條之規定準用民事訴訟法第138 條
    之規定，已合法送達，被告未於該期日到庭，原審再定同年
    12月28日審判，已無就審期間之可言。雖原審同年12月28日
    審判期日之開庭通知書，分別於同年12月24日送達臺北市○
    ○區○○路1 段7 巷1 號1 樓、臺北縣汐止市○○街215 巷
    30弄3 號，由受僱人收受，臺北市○○區○○路130 巷6 之
    2 號4 樓之住居所，則於同年12月25日寄存於當地管區派出
    所，有各該送達證書在卷足憑（原審卷第95、106、107頁）
    ，因原審98年12月28日之審判期日已非第一次審判期日，無
    就審期間問題，而上開二地址已由受僱人收受，自屬合法送
    達。「一造缺席判決」係以『法院』認為應科拘役、罰金或
    諭知免刑或無罪之案件，而非以自訴人自訴法條之罪名為準
    ，自訴人此部分指摘尚有誤會，並無理由。另就實體部分，
    自訴人上訴意旨仍執前詞認被告係故意損害自訴人名譽，應
    論以加重誹謗罪嫌，指摘原判決不當，為無理由，是其上訴
    應予駁回。
參、本件被告經合法傳喚，無正當理由不到庭，爰依刑事訴訟法
    第371 條規定，不待其陳述逕行判決。
據上論斷，應依刑事訴訟法第368 條、第371 條，判決如主文。
中    華    民    國    99    年    11    月    9     日
                  刑事第四庭  審判長法  官  陳筱珮
                                    法  官  陳玉雲
                                    法  官  邱滋杉
以上正本證明與原本無異。
不得上訴。
                                    書記官  劉貞達
中    華    民    國    99    年    11    月    10    日

司法院資訊處製作；財團法人民間司法改革基金會備份。
